臺北高等行政法院判決
　　　　　　　　　　　　　　　　　　 96年度訴字第00900號
　　　　　　　　　　　　　　　.
原　　　告　理想牌有限公司
代　表　人　甲○○（董事）
被　　　告　經濟部智慧財產局
代　表　人　蔡練生（局長）
訴訟代理人　丙○○
參　加　人　乙○○
上列當事人間因商標異議事件，原告不服經濟部中華民國96年01
月04日經訴字第09506186630號訴願決定，提起行政訴訟，並經
本院裁定命參加人獨立參加本件被告之訴訟。本院判決如下：
　　主  文
原告之訴駁回。
訴訟費用由原告負擔。
　　事  實
一、事實概要：參加人於民國（以下同）86年06月10日以「理想
    」商標，指定使用於當時商標法施行細則第49條所定商品及
    服務分類表第11類之「自動控制中藥煎熬器、淨水器、開飲
    機」等商品，向被告申請註冊；嗣現行商標法於92年11月28
    日修正施行，經被告審查，依現行商標法第25條第1項及第8
    9條第1項規定，列為註冊第0000000號商標。嗣原告於94年0
    4月15日以上開商標違反商標法第23條第1項第12、13、14及
    16款規定，對之提起異議。案經被告審查，以95年07月26日
    中台異字第940432號商標異議審定書為「異議不成立」之處
    分。原告不服，提起訴願，經訴願決定駁回，原告猶未甘服
    ，遂向本院提起行政訴訟。本院因認本件訴訟之結果，參加
    人之權利或法律上利益將受損害，乃依行政訴訟法第42條第
    1項規定，依職權裁定命參加人獨立參加本件被告之訴訟。
二、兩造聲明：
　(一)原告聲明：
  1.原處分及訴願決定均撤銷。
  2.訴訟費用由被告負擔。
　(二)被告聲明：
  1.駁回原告之訴。
  2.訴訟費用由原告負擔。
三、兩造之主張：
甲、原告主張：
  (一)系爭商標之註冊違反其申請註冊時商標法第36條及商標法第
    23條第1項第13款之規定，應予撤銷註冊：
  1.按「二人以上於同一商品或類似商品以相同或近似之商標，
    各別申請註冊時，應准最先申請者註冊...。」為系爭商標
    申請註冊時商標法第36條之規定。另商標「相同或近似於他
    人同一或類似商品或服務之註冊商標或申請在先之商標，有
    致相關消費者混淆誤認之虞者」，不得註冊，為系爭商標註
    冊公告時商標法第23條第1項13款之規定。所謂有致消費者
    混淆誤認之虞，係指商標給予消費者的印象，可能致使消費
    者混淆而誤認商品/服務之來源，包括誤認來自不同來源的
    商品/服務以為來自同一來源，或者誤認二商標之使用人間
    存在關係企業、授權關係、加盟關係或其他類似關係。判斷
    是否有混淆誤認之虞，依被告公告之「混淆誤認之虞」審查
    基準，列有各項相關參考因素，其中，商標近似及商品/服
    務類似二項要素，依前揭法條規定為必須具備的要件。
  2.被告以「系爭商標指定商品與原告據以異議諸商標的專用商
    品非屬構成類似商品」為由，作成異議不成立之處分。惟查
    系爭商標圖樣之「理想」與據以異議商標圖樣之「理想」為
    相同或近似，亦為被告所認同。系爭商標指定使用之「自動
    控制中藥煎熬器、淨水器、開飲機」等商品，與原告據以異
    議註冊第0000000號「理想及圖」商標指定之「通風機、排
    風機、送風機、抽風機、空氣淨化機、空氣調節機」等商品
    ，原告所有註冊第0000000號「理想」商標指定之「水龍頭
    、落水頭、濾水頭、止水栓、雙口龍頭、水箱零件、冷熱水
    混合水龍頭」等商品，及原告所有註冊第0000000號「理想
    及圖」商標指定之「水龍頭、濾水頭、水箱零件、冷熱水混
    合水龍頭、浴缸、小便池、盥洗台、洗手台、抽水馬桶、電
    話式蓮蓬頭、附沖洗之馬桶座、附烘乾裝置之馬桶座」等商
    品相較，應屬同一或功能相同之類似商品。
  3.例如，系爭商標之「自動控制中藥煎熬器」電器商品與據以
    異議諸商標之「通風機、空氣淨化機」等電器商品屬經常來
    自相同之產製業者及行銷通路相同，如標示上相同或近似的
    商標，依一般社會通念及市場交易情形，易使一般接受服務
    者誤認其為來自相同或雖不相同但有關聯之來源；系爭商標
    的「淨水器、開飲機」等商品一般均必須連接於據以異議諸
    商標的「水龍頭、濾水頭或水箱零件」等商品而使用，兩造
    商標指定商品之使用有串接關聯使用之關係，自應屬同一或
    功能相同之類似商品。況原告所有註冊第0000000號商標及
    據以異議註冊第0000000號商標之申請日期為85年01月09日
    、原告所有註冊第0000000號商標之申請日期為85年10月02
    日，均早於系爭商標的86年06月10日註冊申請日，故系爭商
    標之申請註冊確有違反前揭法條之規定，應予撤銷註冊。
  (二)系爭商標之註冊違反商標法第23條第1項第14款之規定，應
    予撤銷註冊：
  1.按商標「相同或近似於他人先使用於同一或類似商品或服務
    之商標，而申請人因與該他人間具有契約、地緣、業務往來
    或其他關係，知悉他人商標存在者」，為商標法第23條第1
    項14款所明定；亦即，與該他人間具有特定關係，知悉他人
    先使用商標存在，而襲以註冊者，有違商場秩序，應不准其
    註冊。又申請註冊人因同業關係或業務往來關係，對於該他
    人之商標存在，即難以諉稱為不知。
  2.原處分略以，系爭商標係指定使用於「自動控制中藥煎熬器
    、淨水器、開飲機」等商品，固與原告檢送之山峰國際同濟
    會特刊廣告中純水機商品具有類似關係，惟該廣告日期晚於
    系爭商標申請註冊日86年06月10日，尚不足認定於系爭商標
    申請註冊時，原告有先使用據以異議商標於同一或類似商品
    或服務之事實，本件應無前揭法條規定之適用。惟查，參加
    人與原告間為同業關係，而知悉原告的「理想」商標已存在
    之事實，且原告的「理想」商標與系爭商標圖樣為相同或近
    似者，均為被告所不否認。
  3.就原告是否有先使用於同一或類似商品或服務之事實，再予
    陳明如下：
    (1)原告的純水機商品廣告固略晚於系爭商標的86年06月10日
      註冊申請日，但事實上原告早在系爭商標註冊申請日以前
      ，即已將系爭商標使用於具有類似關係之商品上，此從原
      告的公司營利事業登記證，顯示原告公司於81年07月21日
      核准設立至今，且專門從事「廚房器具批發業、廚房器具
      零售業、電器批發業、衛浴設備批發業、水器材料批發業
      、家具及裝設品製造業、瓦斯器材及其零件製造業」等業
      務；其中，廚房器具、水器材料所經營之商品即包含「淨
      水器、開飲機」等商品，與系爭商標指定商品實屬構成類
      似之商品，據此亦可間接證明原告在系爭商標註冊申請日
      已有使用相同或類似商品。
    (2)除此，在原告註冊的諸多「理想」商標中，亦有部份註冊
      商標的指定商品與系爭商標指定商品屬構成類似或相關連
      之商品，如註冊第0000000號「理想」商標指定之「水龍
      頭、落水頭、濾水頭、止水栓、雙口龍頭、水箱零件、冷
      熱水混合水龍頭」等商品，第0000000號「理想及圖」商
      標指定之「水龍頭、濾水頭、水箱零件、冷熱水混合水龍
      頭、浴缸、小便池、盥洗台、洗手台、抽水馬桶、電話式
      蓮蓬頭、附沖洗之馬桶座、附烘乾裝置之馬桶座」等商品
      ，其註冊申請日期分別為85年10月02日與85年01月09日，
      均早於系爭商標的86年06月10日註冊申請日。
    (3)查系爭商標的「淨水器、開飲機」等商品一般均必須連接
      於原告註冊專用的「水龍頭、濾水頭或水箱零件」等商品
      而使用，兩造商標指定商品之使用有串接關聯使用之關係
      ，應屬同一或功能相同之類似商品，且經常來自相同之產
      製業者及行銷通路相同，如標示上相同或近似的商標，依
      一般社會通念及市場交易情形，易使一般接受服務者誤認
      其為來自相同或雖不相同但有關聯之來源。
  4.綜上，參加人與原告間為同業關係，而知悉原告的「理想」
    商標已存在之事實，因此參加人以相同商標圖樣之系爭商標
    於相關聯之商品申請註冊，實難諉稱為巧合，顯有知悉他人
    商標存在而以不正當競爭行為，搶先申請註冊他人商標之情
    事。參加人主觀上仿襲原告已使用在先之據以異議商標圖樣
    ，其抄襲剽竊之心態，彰彰甚明；客觀上，系爭商標指定使
    用與據以異議諸商標相同商品或性質相關聯之商品，實易致
    相關消費者混淆誤認系爭商標之商品為原告所生產、製造、
    加工、揀選、批售，從而購買之虞。系爭商標之申請註冊確
    實有違反前揭法條之規定，應予撤銷註冊。
  (三)綜上所述，系爭商標之申請註冊確有違反商標法第23條1項1
    3、14款之規定，原處分顯有不洽。懇請 鈞院鑒核，賜如訴
    之聲明之判決，以維權益。
乙、被告主張：
  (一)系爭商標之註冊應無商標法第23條第1項第13款規定之適用
    ：
  1.按商標「相同或近似於他人同一或類似商品或服務之註冊商
    標或申請在先之商標，有致相關消費者混淆誤認之虞者」，
    不得註冊，為商標法第23條第1項第13款所明定，其中商品
    類似，依前揭法條規定為必須具備之要件。另在系爭商申請
    註冊時，有相同或近似之註冊商標或申請在先商標存在，亦
    為前揭法條適用之前提要件。又商品類似之意義係指二個不
    同的商品，在功能、材料、產製者或其他因素上具有共同或
    關聯之處，如果標上相同或近似的商標，依一般社會通念及
    市場交易情形，易使商品消費者誤認其為來自相同或雖不相
    同但有關聯之來源，則此二個商品間即存在類似的關係（前
    揭審查基準5.3.1參照）。
  2.查系爭商標指定使用之「自動控制中藥煎熬器、淨水器、開
    飲機」等商品，與據以異議之註冊第0000000號「理想及圖
    」商標指定使用之「通風機、排風機、送風機、抽風機、空
    氣淨化機、空氣調節機」等商品，二者商品分別在判斷是否
    構成類似之功能、材料或產製者等因素上不具有共同或關聯
    之處，如果標上相同或近似的商標，依一般社會通念及市場
    交易情形，並無使商品消費者誤認其為來自相同或雖不相同
    但有關聯之來源，應非屬構成類似之商品。
  3.另據以異議註冊第0000000號「LISIAN理想牌有限公司」商
    標係於92年07月25日申請註冊，93年04月16日核准註冊，系
    爭商標86年06月10日申請註冊時，該據以異議商標尚未註冊
    或申請註冊，自難執為系爭商標不得註冊之論據。
  4.綜上，系爭商標之註冊應無前揭法條規定之適用。
  (二)系爭商標之註冊應無商標法第23條第1項第14款規定之適用
    ：
  1.按商標「相同或近似於他人先使用於同一或類似商品或服務
    之商標，而申請人因與該他人間具有契約、地緣、業務往來
    或其他關係，知悉他人商標存在者」，不得註冊，為商標法
    第23條第1項第14款之規定，本款之適用須他人有先使用相
    同或近似之商標於同一或類似商品或服務為前提要件。
  2.查系爭商標係指定使用於「自動控制中藥煎熬器、淨水器、
    開飲機」等商品，而由依據原告異議階段檢送之證據資料觀
    之，其中山峰國際同濟會特刊廣告中純水機商品，固與系爭
    商標所指定使用之商品具有類似關係，惟該廣告日期晚於系
    爭商標申請註冊日86年06月10日；至於其他資料上所顯示之
    「排油煙機、燃氣台爐、熱水器、流理台、烘碗機」等商品
    ，與系爭商標所指定使用之商品，分別在判斷是否構成類似
    之功能、材料或產製者等因素上不具有共同或關聯之處，如
    果標上相同或近似的商標，依一般社會通念及市場交易情形
    ，並無使商品消費者誤認其為來自相同或雖不相同但有關聯
    之來源，應非屬構成類似之商品。
  3.原告雖訴稱其公司設立於81年，係從事「廚房器具批發業、
    廚房器具零售業、水器材料批發業」等業務，其中廚房器具
    、水器材料即包括「淨水器、開飲機」等商品等語，惟前揭
    事實尚不足以證明原告有將據以異議諸商標實際先使用於「
    淨水器、開飲機」等商品之事實。以前開事證，尚不足認定
    於系爭商標申請註冊時，原告有先使用據以異議諸商標於同
    一或類似商品或服務之事實，本件應無前揭規定之適用。
  (三)綜上論述，被告原處分洵無違誤，敬請駁回原告之訴。
丙、參加人經合法通知未於言詞辯論期日到場，亦未提出任何書
    狀為主張。
　　理  由
一、按商標「相同或近似於他人著名商標或標章，有致相關公眾
    混淆誤認之虞，或有減損著名商標或標章之識別性或信譽之
    虞者」、「相同或近似於他人同一或類似商品或服務之註冊
    商標或申請在先之商標，有致相關消費者混淆誤認之虞者」
    、「相同或近似於他人先使用於同一或類似商品或服務之商
    標，而申請人因與該他人間具有契約、地緣、業務往來或其
    他關係，知悉他人商標存在者」、「有著名之法人、商號或
    其他團體之名稱，有致相關公眾混淆誤認之虞者」，不得註
    冊，分別為商標法第23條第1 項第12、13、14及16款所明定
    。
二、本件係參加人前於86年06月10日以「理想」商標，指定使用
    於當時商標法施行細則第49條所定商品及服務分類表第11類
    之「自動控制中藥煎熬器、淨水器、開飲機」等商品，向被
    告申請註冊；經被告審查列為註冊第0000000 號商標。嗣原
    告於94年04月15日以上開商標違反商標法第23條第1 項第12
    、13、14及16款規定，對之提起異議。案經被告審定為「異
    議不成立」之處分。原告不服，提起訴願，經訴願決定駁回
    ，原告猶未甘服，向本院提起行政訴訟，並為如事實欄所載
    之主張。查本件原告於原異議程序中係主張系爭商標之註冊
    違反商標法第23條第1 項第12、13、14及16款之規定，惟原
    告於訴願程序中對被告認系爭商標之註冊無違商標法第23條
    第1 項第12、16款規定部分已不爭執，是本件應審究者厥為
    系爭商標之註冊有無違反商標法第23條第1 項第13、14款之
    規定。
三、本院判斷如下：
  (一)關於商標法第23條第1 項第13款部分：
  1.按商品類似之意義係指二個不同的商品，在功能、材料、產
    製者或其他因素上具有共同或關聯之處，如果標上相同或近
    似的商標，依一般社會通念及市場交易情形，易使商品消費
    者誤認其為來自相同或雖不相同但有關聯之來源而言（被告
    於93年5 月1 日公佈施行「混淆誤認之虞」審查基準5.3.1
    參照）。
  2.查原告所舉據以異議之註冊第0000000 號「LISIAN理想牌有
    限公司」商標，係於92年07月25日才申請註冊，乃晚於系爭
    商標申請註冊之86年06月10日，自不得作為系爭商標之註冊
    有違商標法第23條第1 項第13款規定之證據。另原告所舉註
    冊第0000000 號「理想」商標及第0000000 號「理想及圖」
    商標，上開二商標，原告於申請異議時並未提出，係訴願階
    段才提出之新主張，本院自不必予以審究，合先敘明。
  3.系爭商標與另一據以異議85年01月09日申請在先之註冊第00
    00000號「理想及圖」商標相較，二者均有相同之中文「理
    想」2 字，固屬近似商標；惟系爭商標所指定使用之之商品
    為商標法施行細則第13條第11類之「自動控制中藥煎熬器、
    淨水器、開飲機」等商品，而據以異議商標則指定使用於第
    11類之「通風機、排風機、送風機、抽風機、空氣淨化機、
    空氣調節機」等商品，雖二者商標之商品分類，均屬於商標
    法施行細則第13條第11類；然商品分類係為便於行政管理及
    檢索之用，商品類似與否之認定，尚非絕對受該分類之限制
    ，是以商標法第17條第6 項規定：「類似商品或服務之認定
    ，不受前項商品或服務分類之限制。」，因此，同一類之商
    品有可能是不類似商品。查二者商標相較，系爭商標係指定
    使用於淨水及開飲機部分，而據以異議商標乃指定使用於與
    淨化空氣有關之機器；二者所提供商品或服務之內容、性質
    並非一致，功能、用途亦不同，原料、材料及產製者均屬有
    別，銷售管道及市場均不同，且對消費者之需求而言，二者
    並無替代性，依一般社會通念及市場交易情形，應非屬同一
    或類似之商品；是以，本件系爭商標之申請註冊，揆諸上開
    說明，應不致有使一般具普通知識經驗之購買人對其所表彰
    之商品來源或產製主體發生混淆誤認之虞，尚無前揭法條規
    定之適用。
  4.至原告主張爭商標的「淨水器、開飲機」等商品一般均必須
    連接於原告註冊專用的「水龍頭、濾水頭或水箱零件」等商
    品而使用，二造商標指定商品之使用有串接關聯使用之關係
    ，應屬同一或功能相同之類似商品，且經常來自相同之產製
    業者及行銷通路相同乙節；經查，揆諸原告於本院審理中所
    提產品目錄，固足以認定目前市場業已銷售「淨水器、開飲
    機」等商品連接於「水龍頭、濾水頭或水箱零件」等商品，
    然原告自承此等連接之產品大概都是這一、二年的，亦即94
    年或95年才研發出之產品，而系爭商標之申請註冊為86年6
    月10日，遠早於最近才銷售之上開連接之產品；是原告上開
    主張，自不足採。
  (二)關於商標法第23條第1 項第14款部分：
  1.依上開商標法第23條第1 項第14款之規定，其須他人有先使
    用相同或近似之商標於同一或類似商品或服務為前提要件。
    揆諸原告異議階段所檢送之證據資料觀之，其中山峰國際同
    濟會特刊廣告中「純水機」商品，固與系爭商標所指定使用
    之「淨水器」商品具有類似關係，惟該廣告日期係西元2000
    年－2001年，晚於系爭商標申請註冊日86年06月10日；至於
    其他資料上所顯示使用之「排油煙機、燃氣台爐、熱水器、
    流理台、烘碗機」等商品，與系爭商標所指定使用之商品，
    分別在判斷是否構成類似之功能、材料或產製者等因素上不
    具有共同或關聯之處，非屬類似商品，自不足以證明系爭商
    標之註冊有違前揭法條規定之適用。
  2.至原告主張其公司於81年07月21日核准設立至今，專門從事
    「廚房器具批發業、廚房器具零售業、電器批發業、衛浴設
    備批發業、水器材料批發業、家具及裝設品製造業、瓦斯器
    材及其零件製造業」等業務；其中，廚房器具、水器材料所
    經營之商品即包含「淨水器、開飲機」等商品，與系爭商標
    指定商品實屬構成類似之商品，據此亦可間接證明原告在系
    爭商標註冊申請日已有使用相同或類似商品乙節；惟原告並
    未能舉證證明其有將據以異議諸商標實際先使用於「淨水器
    、開飲機」等商品之事實；況原告亦自認其純水機商品廣告
    係晚於系爭商標的86年06月10日註冊申請日。是以，原告上
    開主張，自不足認定於系爭商標申請註冊時，原告有先使用
    據以異議諸商標於同一或類似商品或服務之事實，併此敘明
    。
四、綜上所述，被告所為本件「異議不成立」之處分，依法自無
    不合，訴願決定予以維持，亦無違誤。原告徒執前詞，訴請
    撤銷原處分、訴願決定及請求被告應作成異議成立之處分，
    均為無理由，應予駁回。
據上論結，本件原告之訴為無理由，爰依行政訴訟法第98條第1
項前段，判決如主文。
中　　華　　民　　國　　96　　年　　11　　月　　22　　日
                       第七庭審判長法  官　李得灶
                                   法  官  林育如
                                   法  官  黃秋鴻
上為正本係照原本作成。
如不服本判決，應於送達後20日內，向本院提出上訴狀並表明上
訴理由，如於本判決宣示後送達前提起上訴者，應於判決送達後
20日內補提上訴理由書（須按他造人數附繕本）。
中　　華　　民　　國　　96　　年　　11　　月　　22　　日
 　　  　　　　　　　 　　  　     書記官  林苑珍
